臺灣臺南地方法院民事判決  八十九年度國字第三號
    原      告  許○姿       
              
    訴訟代理人  陳郁芬律師
    複代  理人  蘇文奕律師
    被      告  台南市警察局  
              
    法定代理人  劉闊
              
    訴訟代理人  王成彬律師
    複代  理人  金輔政律師
                吳明澤律師
    右當事人間請求國家賠償事件，本院判決如左：
    主    文
原告之訴及假執行之聲請均駁回。
訴訟費用由原告負擔。
    事    實
甲、原告方面：
一、聲明：求為判決：
    （一）被告應給付原告新臺幣（下同）七十萬元，及自起訴
          狀繕本送達翌日起至清償日止，按週年利率百分之五
          計算之利息。
    （二）准供擔保宣告假執行
二、陳述：
    （一）原告前於民國（下同）八十七年四月間，透過訴外人
          蘇○良（即汽車當舖）以五十萬元之代價買得車號0○－
          ○○○○號自小客車（原車牌號碼為○○－○○○○號）一輛，
          此有雙方訂立之汽車買賣合約書一紙可稽。交易當時
          ，蘇○良除親自交付買賣車輛之行車執照正本予原告
          收執為憑外，同時亦將該車交付原告行駛，是依民法
          第七百六十一條之規定，原告應已取得系爭車輛之所
          有權無疑。其後，原告即花費二十餘萬元重新整修系
          爭車輛、替換汽車輪胎，使該車煥然一新。
    （二）八十七年五月間，原告因無照駕駛系爭車輛及未攜帶
          行車執照之違規事項，遭台南市交通隊警員陳○順舉
          發並扣留系爭車輛，嗣原告到案繳清罰鍰，即於同年
          六月六日至台南市交通隊領回該車。八十七年十二月
          間，原告駕駛系爭自小客車停置台南市建平路、建平
          十七街路口時，復因無照駕駛及未攜帶行車執照之情
          ，再遭台南市交通隊隊員陳○順取締並查扣系爭車輛
          ，隨後原告前往台南市交通隊製作筆錄時，即主動陳
          明前述買賣情事，並由該隊小隊長陳○富於訊問筆錄
          中記載明確。不料，嗣原告依規定繳清罰鍰後，持行
          車執照正本與原通知單並偕同執有駕駛執照之許○昇
          、林○吟多次前往台南市交通隊欲領回系爭車輛，竟
          均無端遭拒，被告機關更推諉言稱應向陳○順洽領。
          原告當時不疑有他，即多次找尋任職被告機關之警員
          陳○順，請求發還該車，惟仍遭其以種種推託之詞，
          藉故拖延。直至八十八年四月間，經原告多方打聽之
          結果，始知被告機關之警員陳○順竟在故意隱瞞原告
          之情況下，違法將系爭車輛交予訴外人朱○蘭藏匿無
          蹤，致原告無法取回所有之車輛，嚴重侵害原告之權
          益。
    （三）按「公務員於執行職務行使公權力時，因故意或過失
          不法侵害人民自由或權利者，國家應負損害賠償責任
          。公務員怠於執行職務，致人民自由或權利遭受損害
          者亦同」，國家賠償法第二條第一項規定甚明。又「
          汽車駕駛人違反道路交通管理事件，依規定應予禁止
          通行、禁止其行駛、禁止其駕駛者，應當場執行之，
          必要時並得保管其車輛，其需責令調整、改正者亦同
          。前項保管車輛汽車所有人或受託之第三人得於代保
          管原因消失後，持原通知單及行車執照申請領回」、
          「汽車依規定應扣留車輛者，經查明或處理後，其車
          輛依下列規定發還之：汽車所有人、駕駛人無連帶
          責任者，在舉發後未屆指定處理之日期前，車主或委
          託人之第三人得憑原通知單及行車執照具領，並由持
          有駕駛執照之人駛回。汽車所有人、駕駛人有連帶
          責任者，應俟違規處分結案後，憑裁決執行結案文件
          發還，如裁決吊扣牌照處分者，並應於吊扣執行單位
          註明憑以駛回之期限，以便其駛回車輛」，此違反道
          路交通管理事件統一裁罰標準及處理規則第十八條、
          第二十條亦分別定有明文。
    （四）查本件原告於違規駕駛經警取締後，既已繳清罰鍰，
          則原告事後持憑行車執照正本與原通知單等規定文件
          ，並偕同執有駕駛執照之人前往具領車輛，台南市交
          通隊本無權拒絕交還，此除經內政部警政署以警署
          交字第一六二九七六號函函知原告外，另由被告機關
          初次於八十七年五月間查獲原告有無照駕駛之違規情
          事，經取締並扣車，於原告到案繳清罰鍰後，隨即於
          同年六月六日由原告領回該車之舉，益徵上情。乃任
          職被告機關之警員陳○順明知於原告持憑行車執照正
          本與原通知單等規定文件，偕同執有駕駛執照之人前
          往具領車輛時，其應將原告所有之系爭車輛交還原告
          ，其竟違法拒絕交還。尤甚者，更私擅將原告花費七
          十多萬元之高價購買之車輛違法交予他人，令其藏匿
          不明，使原告無法支配使用自有車輛，顯已嚴重侵害
          原告權利，揆諸前揭國家賠償法之規定，被告應負損
          害賠償之責，灼然甚明。為此，爰依法提起本訴。
三、被告答辯後之陳述：
    （一）按被告於本案審理中，固然否認其對原告所生之損害
          ，有何故意或過失之行為。惟以原告於提起本件損害
          賠償訴訟之前，即依國家賠償法第十條之規定，先以
          書面向被告機關請求。當時，就本案究竟應否賠償一
          情，被告機關亦邀集其顧問律師及鈞院地檢署檢察官
          數人參與討論，而於相關討論過程之中，不僅該局之
          法律顧問與檢察官俱認為被告有執行公權力過失侵害
          人民權利之行為，應負賠償之責，此觀諸附呈之「台
          南市警查局國家賠償事件審議委員會審議提案表」研
          商市民許○姿請求國家賠償事件處理方案說明欄內：
      １、被告之法律顧問認為：「⒈汽車為動產，依民法第七六
          條第一項規定，其物權之讓與以交付為生效要件。在
          監理機關辦理過戶，僅屬行政上監督，不生物權轉移
          效力。本件許女已在筆錄中陳明買賣情事，且復受讓
          車之占有，交通隊應無權認定許女無該車所有權。⒉
          民法第八０一條規定：動產之受讓人占有動產，而受
          關於占有規定之保護者，縱讓與人無移轉所有權之權
          利，受讓人仍取得其所有權。本件所爭小客車係在蘇
          ○良占有中讓與許女，依善意取得之規定，許女應已
          取得該車所有權。⒊違反道路交通管理事件統一裁罰
          標準及處理細則第十八條第一項規定，係規定在『必
          要時』方得代保管其車輛，既規定『必要時』自應符合
          行政法上比例原則，本件代保管車輛之裁量處分，似
          有違反比例原則之嫌。⒋違反道路交通管理事件統一
          裁罰標準及處理細則第十八條第二項規定，代保管車
          輛於代保管原因消滅後，汽車所有人或受委託第三人
          得持原通知單及行車執照領回。本件許女於代保管原
          因消滅後，既持原通知單及行車執照欲領車，應無證
          件不全情事，否則交通隊於八十七年五月二十五日第
          一次代保管車輛時何以許女能領回呢﹖⒌綜上，交通隊
          代保管車輛之裁量處分，似已有濫用之嫌，復擅自認
          定許女無該車所有權，而在違反處理細則第十八條第
          二項規定情況下拒絕還車，導致許女之所有權遭受侵
          害，應符合國家賠償之要件」。
      ２、與會檢察官認為：「⒈依內政部警政署警署交字第一六
          二九七六號書函及財政部賦稅署台稅三發第０八八０四
          五一三四四號書函旨意看本件，警察機關於許○姿繳
          清罰鍰持通知單及行車執照領回被扣車輛時，拒絕發
          還車輛，難認適法，此部分涉有執行公權力過失侵害
          人民權利之嫌。另依違反道路交通管理事件統一裁罰
          標準及處理細則第二十條第二項規定，並無委託書之
          規定，第一項是期日前領車才有委託書之規定。⒉交
          通隊在受理車主領車時，明知車輛已發生買賣之情事
          ，在執法妥適性之前提，有通知買受人許○姿到場之
          注意義務。」
      ３、被告機關法規股自認：「⒈按公務員於執行職務行使公
          權力時，因故意或過失不法侵害人民自由或權利者，
          國家應負損害賠償責任。公務員怠於執行職務，致人
          民自由或權利遭受損害者亦同。國家賠償法第二條第
          二項著有明文。⒉交通隊曾先後兩次查獲許○姿交通違
          規並查扣車輛，第一次於八十七年五月二十五日查獲
          許女駕駛該○○－○○○○車而懸掛他車號牌ＴＳ－二六六二，
          且無駕駛執照及行車執照，經舉發扣車，許女到案繳
          清罰鍰後，於六月六日領回該車，第二次於八十七年
          十二月十九日復查獲許女無照駕駛該車及未帶行車執
          照，依法扣車，許女於繳清罰鍰後，持原通知單及行
          車執照偕同有駕照之友人前往領車，交通隊以該車未
          辦理過戶，無車主委託書認證件不齊全，拒發還該車
          輛，交通隊前後作為不一，不無矛盾之處，且落人話
          柄。⒊復查交通隊另一扣車理由，以許女違反使用牌
          照稅法第二十三條規定，於所欠稅未繳清之前，得扣
          留汽車，故依法扣留車輛並無違誤。惟依財政部賦稅
          署書函明文意旨為：違反使用牌照稅法之交通工具，
          經查獲者，得扣留該交通工具之機關似指稽徵機關，
          尚不包括警察機關。由此觀之，交通隊據以扣留許女
          車輛拒還，以有未當。⒋交通隊另依許女筆錄中敘明
          不認識原車主，且購買時未辦理過戶手續，亦無法提
          供該車之原始資料等文件，而認定許女無該車所有權
          ，據以拒發該車輛，而將該車交由原車主朱○美之妹
          ，朱○蘭領回，其適法性尚有爭議。⒌許女於八十七年
          十二月十九日車輛被查扣，於交通隊製作筆錄中曾陳
          明：係透過朋友有介紹向汽車當舖購該車，因該車尚
          有動產擔保未清，無法過戶，亦未繳納牌照稅，交通
          隊明知該車輛已發生買賣情事，於朱○蘭領車時，應
          有通知許○姿之義務，否則難辭過失之責」等語甚明
          。
    （二）據上，被告於本件起訴前，既已坦承確有過失，現於
          本案中又加以否認，顯係臨訟砌詞，企圖推諉其責，
          應非足採。被告機關確有不法侵害原告權利之行為，
          故應負損害賠償責任無疑。
    （三）按「稽查無照駕駛汽車時，除填具通知單外，並依下
          列規定處理：當場禁止其駕駛並暫保管其車輛之行
          車執照或號牌。汽車所有人、駕駛人允許無駕駛執
          照之人駕駛其車輛，經無照駕駛人指證或交通執法人
          員查證屬實者，應同時舉發之。汽車所有人、駕駛
          人隨車同行者，得逕行認定其允許無駕駛執照者駕車
          之事實。‧‧‧」，違反道路交通管理事件統一裁罰標
          準及處理辦法第十九條定有明文。又行車未攜帶行照
          者，經交通員警稽查時，只開罰單，並不扣車，亦經
          證人陳○順於鈞院八十九年七月二十六日證述明確，
          有當日之言詞辯論筆錄可佐，是以本件原告於八十七
          年十二月十九日固有無照駕駛及未攜帶行車執照之情
          ，惟依首揭說明，被告機關亦僅能就原告未攜帶行照
          之違規部分開立罰單，並就其無照駕駛之違規部分，
          當場禁止其駕駛並暫保管其車輛之行車執照或號牌，
          容無擅予扣車不還之餘地，至為灼然。
    （四）次按，依當舖業管理規則第二十條之規定，當鋪業之
          滿當期間，由內政部警政署、直轄市主管機關依當地
          習慣，並參照經濟狀況訂定公告之。前項期限不得少
          於三個月，滿期後五日內仍得取贖或付清利息更新質
          當，屆期不取贖或不付利息者，當鋪業得將原物變賣
          。又汽車為動產，其物權之讓與以交付為生效要件，
          在監理機關辦理過戶，僅屬行政上監督，不生物權轉
          移效力，此觀諸民法第七百六十一條第一項之規定亦
          明。經查，本件原告透過當鋪買受系爭車輛時，該車
          早已滿當甚久，受典當系爭車輛之當鋪原本即有權利
          將業已滿當之汽車變賣，而本件原告於先後二次違規
          時，均陳明係向當鋪買受該車之情事，經被告機關載
          明筆錄，且復受讓車之占有，揆諸前揭當鋪業管理規
          則第二十條與民法第七百六十一條之規定，原告當已
          取後系爭車輛之所有權無疑，交通隊自無權認定許女
          無該車所有權，此由被告第一次於八十七年五月二十
          五日查獲原告有違規情事，經舉發扣車，嗣原告到案
          繳清罰鍰後，被告旋於六月六日即發還該車，益徵上
          情。
    （五）退而言之，縱認系爭車輛因有動產擔保之問題，原告
          是否取得所有權有疑問，惟以出賣標的物，縱無處分
          權，其買賣契約仍屬有效，無須標的物權利人之承認
          ，出賣人仍負有交付其物之移轉所有權之義務（民法
          三百四十八條），是以訴外人朱○美居於出賣人地位
          ，本即負有交付系爭買賣車輛予買受人義務，對朱○
          美而言，其根本無權主張原告並非系爭車輛之所有人
          ，則被告機關又何以能越俎代庖地為朱女主張原告並
          非所有權人呢﹖
    （六）更何況，無權利人就權利標的物為處分後，取得其權
          利者，其處分自始有效，原權利人或第三人已取得之
          利益，不因此而受影響，此民法第一百一十八條第二
          項亦有明無文。而本件原告買受並受占有系爭車輛當
          時，出賣人縱屬無權處分，惟朱女嗣後業已註銷該車
          原有之附條件買賣設定之登記，取得系爭車輛之完整
          權利，故朱女將該車委託當鋪出售予原告之處分行為
          ，即屬自始有效，據之而言，則被告更無從主張原告
          並非該車之所有權人。
    （七）尤其，原告於被告機關所製作之筆錄中，已明白提及
          其買受系爭車輛後，係因原出賣人尚有動產擔保未清
          ，始未辦理車籍過戶，故此情亦為被告機關所深知。
          而當朱○美提供該車附條件買賣設定之相關註銷登記
          文件至被告機關欲領取車輛時，經核閱朱女所提出之
          上開文件，被告機關當已知悉關於限制車籍過戶之原
          因已不存在，是原告非但早已取得該車之所有權（按
          ：車籍過戶與否，並無礙所有權之取得），且更得請
          求朱女配合辦理車籍過戶手續。乃被告機關明知上情
          ，卻於原告持憑行車執照正本與原通知單等規定文件
          ，並偕同執有駕駛執照之人數次前往具領車輛時，履
          履刁難，無理拒絕交還車輛，尤甚者，竟於欺瞞原告
          之情況下，將車輛交予非所有權之他人，令其藏匿不
          明，使原告無法支配使用自有車輛，顯已嚴重侵害原
          告權利，自應負損害賠償責任無疑。
    （八）至於證人陳○順證稱原告前往領取車輛當時未攜帶行
          車執照云云，不僅與事實不相符合，衡諸一般常情，
          亦有違背。蓋以原告前往洽領車輛時，行車執照本即
          由原告持有保管當中，原告既明知遭被告扣留之車輛
          ，於代保管原因消失後，所有人持原通知單及行車執
          照即申請領回，原告豈有不持行照前往領車之理﹖況
          且，原告於八十七年六月間即曾至被告機關處領回同
          一車輛，早有相同經驗，其於上回領車時既知要帶行
          照，本次前往領車前後有三、四次，更無不帶行照前
          往之理，此觀諸證人許○昇於鈞院八十九人月五日清
          楚證述：「我妹妹被開紅單，我與我妹妹於第一次在
          八十八年一月過年前照行照及紅單收據及我本人之駕
          照，取要領回車子，‧‧‧第三次我再跟我妹妹拿同樣
          的證件取領車，同一警員跟我們說牌照稅未繳，不能
          領」等語，益得證明。
乙、被告方面：
一、聲明：求為判決：
    （一）原告之訴及假執行之聲請均駁回。
    （二）如受不利之判決，願供擔保免為假執行。
二、陳述：
    （一）否認原告為系爭汽車之所有人。
    （二）依違反道路交通管理事件統一裁罰標準及處理細則第
          十八條第二項規定「前項代保管車輛汽車所有人或委
          託第三人得於代保管原因消滅後，持原通知及行車執
          照申請領回」，是得申請領回之人為汽車所有人或受
          委託人。原告既非所有權人，不合上開規定，自無權
          請求領取系爭汽車。
    （三）原告主張其持行車執照申請領回系爭汽車，否認此部
          分原告之主張。況朱○美持有系爭汽車之來源證件，
          應可認其為汽車所有人，交通隊陳○順認朱○美為所有
          權人將車交其領回，依法並無不合。
    （四）原告於八十七年五月二十五日駕駛○○－○○○○號自小客
          車使用他車號牌（ＴＳ－二六六二）行駛道路，經交通
          隊依道路交通管理處罰條例第十二條第一項第五款舉
          發，並移送台南監理站及高雄監理所。原告又於八十
          七年十二月十九日二十時許，駕駛○○－○○○○號自小客
          車行經台南市建平路、建平十七街口，經交通隊員陳
          ○順發現該車可疑（號牌應已撤銷），經攔阻後，因
          駕駛人無照駕駛，未帶行照，經依法舉發並查扣車輛
          （違反道路交通管理事件統一裁罰標準及處理細則第
          十五條第六款），另違反牌照稅法部分，經製作筆錄
          後，函請高雄稅捐稽徵處裁罰。原告於八十七年十二
          月十九日被查扣車輛受訊時，自承○○－○○○○號車因有
          動產擔保未繳清車款，無法辦理過戶，原告又非向原
          車主購買，其所提買賣契約書賣主為朱○美，竟稱向
          蘇○良買車，則原告占有該車顯不具善意，法律上不
          受善意占有人之保護：
        ⒈依動產擔保交易法規定，未繳清車款，車輛不得移轉
          占有，亦不得買賣。
        ⒉買賣車輛除移轉車輛之占有外，極其重要之一事即來
          源證件之交付，原告所稱購買系爭車輛，但並無來源
          證件，來源證件仍在原車主朱○美手中。
        ⒊朱○蘭在台南市警察局接受訊問時陳稱○○－○○○○號車係
          八十六年六月典當，典當後該車一直未接受檢驗，故
          行車執照已失效。依上所述，原告既不具該車所權人
          之身份，對於該車亦非善意占有，依法而言，原告該
          車而言，均不受法律之保護。
    （五）按違反道路交通管理事件統一裁罰標準及處理細則第
          十八條第二項規定「前項代保管車輛汽車所有人或受
          委託第三人得於代保管原因消滅後，持原通知及行車
          執照申請領回」依上開規定領回車輛之人依序為：
        ⒈所有人。
        ⒉受委託第三人－受委託人應有委託書並應持原通知及行
          車執照。查原告非所有人已如前述，原告又無所有權
          之委託書，不具第二順位之「受委託第三人」又無有
          效之行車執照（陳○順證稱原告未持行車執照）故原
          告請求領回車輛，均無法律依據，交通隊拒絕其請求
          並無不合。
    （六）按細繹國家賠償法第二條第二項之法條文義，必須人
          民自由或權利所受之損害確係公務員於執行職務行使
          公權力時，因故意、過失或怠於執行職務所造成者，
          始足當之，若公務員於執行職務行使公權力時，並無
          故意、過失或怠於執行職務之情事，不得僅因其依法
          認定之結果致人民處於不利之地位，即認國家應負損
          害賠償之責任，若是如此，公務員將動則得咎而難以
          適從，亦將無人敢勇於任事。按汽車駕駛人違反道路
          交通管理事件，依規定應予禁止通行、禁止其行駛、
          禁止其駕駛者，應當場執行之，必要時並得保管其車
          輛，其需責令調整、改正者亦同。前項代保管車輛汽
          車所有人或受委託之第三人得於代保管原因消失後，
          持原通知單及行車執照申請領回，有違反道路交通管
          理事件統一裁罰標準及處理細則第十八條第一項、第
          二項分別可據。揆諸該法條含義，係指於代保管車輛
          原因消失後，必須汽車所有人本人或受其委託之第三
          人始有申請領回之權，而代保管機關應不得拒絕，其
          他人欲申請領回時，代保管機關則應予拒絕。本件訴
          訟爭執之關鍵在於○○－○○○○號自小客車所有權之歸屬
          及被告機關應如何認定﹖因被告機關並非民事訴訟審
          判或汽車監理之主管機關，應無權責從實體上認定系
          爭車輛所有權之歸屬，僅能就現有之相關文件資料所
          致，不得執此而歸責於被告機關。從相關資料之形式
          上觀之，本件原告數次向被告機關申請欲領回系爭車
          輛時，雖提出原通知單二張，但未能提出其確係所有
          權人之任何文件資料，且經被告機關從電腦車籍作業
          系統－查詢認可資料中查得系爭車輛所有權人為朱○美
          而非原告，況原告當時亦自承車主係朱○美，而其並
          不認識朱○美等語，有原告於八十七年十二月十九日
          在被告機關所屬之交通隊偵訊筆錄一份可憑，顯然原
          告並非系爭車輛之所有權人或受其委託之第三人。嗣
          朱○蘭於八十八年四月十九日持朱○美出具之委託書、
          車籍資料、高雄監理站車款收清證明書等證件申請欲
          領回系爭車輛時，經被告機關再度查詢上開電腦資料
          中登載系爭車輛所有權人確為朱○美，並經向台南市
          交通事件裁決所查詢違規單已繳清罰鍰無訛。因上開
          委託書載有朱○美之簽名蓋章，而其餘文件查資料均
          係政府機關之監理站所製發或登記，更具公信力，依
          民事訴訟法第三百五十五條第一項、第三百五十八條
          之規定，均應推定為真正，在未依法撤銷或變更前，
          任何個人、團體或機關均應信其記載為真實。被告機
          關亦係政府機關之一，非但有信賴之義務，更應將之
          作為認定系爭車輛所有權歸屬之重要依據，否則，汽
          車監理制度將混亂不堪，無所依循。故被告機關在無
          其他文件資料可資參酌之情形下，只得就當時現有之
          文件資料中從形式上認系爭車輛之所有權人為朱○美
          而非原告，而朱○美所出之文件資料亦符合規定，被
          告機關當有發還系爭車輛予其之義務，若執意扣留不
          發，反有違法失職之虞。又被告機關既已認定朱○美
          為所有權人，則於發還系爭車輛時，依法當無再通知
          原告之義務，故被告機關將系爭車輛發還朱○美而拒
          絕原告之申請一事，並無任何違失之處。
    （七）從相關資料之實體上觀之，系爭車輛於八十四年十二
          月六日即經公路局高雄區監理所設定附條件買賣之登
          記（債權人為財將企業股份有限公司，債務人為朱○
          美），至八十八年四月十六日始註銷設定登記，有汽
          車過戶登記書、動產擔保交易附件買賣設定登記申請
          書及設定註銷登記申請書等各一份可考。依動產擔保
          交易法第二十八條第一項第三款之規定，在上開登記
          附條件買賣之期間內，朱○美本不得出賣、出質或處
          分系爭車輛，其竟違法將系爭車輛為當舖（該當舖並
          未依當舖業管理規則取得營業許可執照，故表面上係
          鐘錶行）設定動產質權，以致增加被告機關認定所有
          權歸屬之困難。惟衡諸原告於右揭偵訊時曾陳稱「‧‧
          ‧該車是我約於一年前在高雄市某一家汽車當舖，以
          伍拾萬元正購買來的。因該車尚有動產擔保未清，無
          法過戶，車主名稱尚未變更。」、「當時當舖的人告
          訴我，只要經過半年就可過戶，這段時間只要不被貸
          款銀行找到該車就沒事，所以我一時考慮不清，就買
          下該車」等語以觀，足見當舖於收當及原告於購買系
          爭車輛時均已明知有設定附條件買賣之事，可知其等
          均非善意。既然朱○美本無權將系爭車輛設定動產質
          權，當舖竟明知而收當，應認其尚未取得系爭車輛之
          所有權，依民法第八百零一條、第八百八十六條、第
          九百四十八條之反面解釋應可得此結論。又既使當舖
          真係善意收當而可認其已取得動產質權，但依動產擔
          保交易法第五條之規定，系爭車輛既經辦理附條件買
          賣之登記，本得對抗善意之第三人，此當然包括當舖
          及原告在內，故朱○美仍為系爭車輛之所有權人。且
          依民法第八百七十八條、第八百九十三條第一項、第
          八百九十五條之規定，動產質權人除於債權清償期屆
          滿後訂立契約用拍賣以外之方法處分質物外，本應以
          拍賣之方式出賣質物，惟該當舖竟以一般買賣之方式
          出賣系爭車輛予原告，該買賣行為顯已違反強制規定
          ，依民法第七十一條前段之規定，應屬無效。綜上所
          述，縱從實體上言，亦應認原告尚未取得系爭車輛之
          所有權，至原告是否向當舖請求返還價金及請求損害
          賠償，則係其等間之事，與被告機關之權責無涉。
    （八）退一步而言，若鈞院仍認原告始為系爭車輛之真正所
          有權人，而被告機關亦應負損損害賠償之責任，則被
          告機關亦認原告請求賠償之金額高達七十萬元，顯然
          偏高。因系爭車輛係於八十一年（即西元一九九二年
          ）出廠，有汽車新領牌照登記書一份可按，距被告機
          關於八十八年四月十九日發還系爭車輛予朱○美之日
          期長達七年之久，經折舊後，其價值早已不足同種新
          車價值之一成（即之十分之一）。且原告亦自承其於
          八十六年十二月左右僅以五十萬元之價值向當舖購買
          ，何以事隔一年餘，車價不減反升，甚且高達七十萬
          元，實悖於常理，原告對系爭車輛之價值應先負舉證
          之責任，不能毫無依據即要求如此鉅額之賠償。
    理    由
甲、程序方面：查原告已依國家賠償法之規定，以書面向被告機
    關請求賠償而遭拒絕，有被告機關拒絕賠償理由書影本一件
    在卷可稽。原告提起本訴，符合國家賠償法第十條、第九條
    第三項之規定，合先敘明。
乙、得心證之理由：
一、原告起訴主張伊於八十七年四月間，透過訴外人蘇○良（即
    汽車當舖）以五十萬元之代價買受車號0○－○○○○號自小客車
    （原車牌號碼為○○－○○○○號）一輛，蘇○良除交付車輛之行車
    執照正本予原告收執外，並將該車交付原告占有使用，是依
    民法第七百六十一條之規定，原告已取得系爭車輛之所有權
    ；嗣原告花費二十餘萬元整修該車、替換汽車輪胎。迨八十
    七年五月間，原告因無照駕駛系爭車輛及未攜帶行車執照等
    違規事項，遭台南市交通隊警員陳○順舉發並扣留該車，經
    原告到案繳清罰鍰後領回該車；至同年十二月間，原告復因
    無照駕駛及未攜帶行車執照之違規事項，再遭台南市交通隊
    隊員陳○順取締並查扣系爭車輛，俟原告前往台南市交通隊
    製作筆錄時，即主動陳明前述買賣情事。未料原告依規定繳
    清罰鍰後，持行車執照正本與原通知單並偕同執有駕駛執照
    之兄許○昇、友人林○吟多次前往台南市交通隊欲領回該爭，
    竟均無端遭拒；被告機關更推諉言稱：應向陳○順洽領；原
    告當時不疑有他，即多次找尋任職被告機關之警員陳○順，
    請求發還該車，惟仍遭其以種種推託之詞，藉故拖延；直至
    八十八年四月間，經原告多方打聽，始知被告機關之警員陳
    ○順竟在故意隱瞞原告之情況下，違法將系爭車輛交予訴外
    人朱○蘭藏匿無蹤，致原告無法取回所有之車輛，嚴重侵害
    原告之權益。為此提起本訴，請求命被告給付七十萬元及自
    起訴狀繕本送達翌日起至清償日止，按週年利率百分之五計
    算之利息暨准供擔保為假執行之宣告之判決等情。
二、被告則否認原告為系爭汽車之所有人，並以：依違反道路交
    通管理事件統一裁罰標準及處理細則第十八條第二項規定「
    前項代保管車輛汽車所有人或受委託第三人得於代保管原因
    消滅後，持原通知單及行車執照申請領回」，因被告機關並
    非民事訴訟審判或汽車監理之主管機關，應無權責從實體上
    認定系爭車輛所有權之歸屬，僅能就現有之相關文件資料認
    定之，本件從相關資料之形式上觀之，原告雖數次持原通知
    單向被告機關申請欲領回系爭車輛，但均未能提出確係所有
    人之任何文件資料，且經被告機關從電腦車籍作業系統－查
    詢認可資料中查得系爭車輛所有權人為朱○美，而原告當時
    亦自承不認識朱○美，則顯然原告並非系爭車輛之所有權人
    或受其委託之第三人，自無權請求領取系爭汽車；況原告於
    八十七年十二月十九日被查扣車輛受訊時，自承該車因有動
    產擔保未繳清車款，無法辦理過戶，原告又非向原車主購買
    ，其所提買賣契約書賣主為朱○美，竟稱向蘇○良買車，則依
    動產擔保交易法之規定，未繳清車款，車輛不得移轉占有，
    亦不得買賣，原告占有該車顯不具善意，法律上不受善意占
    有人之保護；且朱○蘭於八十八年四月十九日持朱○美出具之
    委託書、車籍資料、高雄監理站車款收清證明書等證件申請
    欲領回系爭車輛時，經被告機關查詢電腦資料中登載系爭車
    輛所有權人確為朱○美，並向台南市交通事件裁決所查詢違
    規單已繳清罰鍰無訛，被告機關在無其他文件資料可資參酌
    之情形下，只得就當時現有之文件資料中從形式上認系爭車
    輛之所有權人為朱○美而非原告，而朱○美所出示之文件資料
    亦符合規定，被告機關當有發還系爭車輛予其之義務，若執
    意扣留不發，反有違法失職之虞。又被告機關既已認定朱○
    美為所有權人，則於發還系爭車輛時，依法當無再通知原告
    之義務，故被告機關將系爭車輛發還朱○美而拒絕原告之申
    請一事，並無任何違失之處。又細繹國家賠償法第二條第二
    項之法條文義，必須人民自由或權利所受之損害確係公務員
    於執行職務行使公權力時，因故意、過失或怠於執行職務所
    造成者，始足當之；如公務員於執行職務行使公權力時，並
    無故意、過失或怠於執行職務之情事，不得僅因其依法認定
    之結果致人民處於不利之地位，即認國家應負損害賠償之責
    任；否則公務員將動輒得咎而難以適從，亦將無人敢勇於任
    事。退一步言之，如認被告機關應負損損害賠償責任，則被
    告機關亦認原告請求賠償之金額高達七十萬元，顯然偏高等
    語，資為抗辯。
三、經查，本件原告於八十七年四月間，以五十萬元之代價，自
    訴外人蘇○良處買受車籍登記訴外人朱○美名下之車號00○○○○
    號自小客車（嗣於八十八年四月二十七日重領為車號0○－○○○
    ○號）一輛，蘇○良除交付該車之行車執照正本予原告收執外
    ，並將該車交付原告占有使用一節，業據提出汽車買賣合約
    書、行車執照、合作金庫活期儲蓄存款存摺影本各一件為證
    ，並經證人蘇○良到場供述無訛。又原告於八十七年五月二
    十五日間，因無照駕駛該車、行車執照未隨身攜帶及使用他
    車牌照（ＴＳ－二六六二）行駛等違規事項，遭台南市交通隊
    隊員舉發後並保管該車，嗣經原告於八十七年六月六日到案
    繳清罰鍰後領回該車；原告復於八十七年十二月十九日，因
    無照駕駛及行車執照未隨身攜帶等違規事項，再遭台南市交
    通隊隊員陳○順舉發並保管該車，原告並於同日在台南市交
    通隊隊員訊問時供述：「所駕駛汽車車主是朱○美，我不認
    識她；該車是我約於一年前在高雄市某一家汽車當鋪以五十
    萬元購買來的，因該車尚有動產擔保未清，無法過戶，車主
    名稱尚未變更」，「當時當鋪的人告訴我，祗要經過半年就
    可過戶，這段期間祗要不被貸款銀行找到就沒事，所以我一
    時考慮不清，就買下該車」等語，俟原告繳清罰鍰後，數次
    偕同執有駕駛執照之人前往台南市交通隊欲領回該車，均遭
    台南市交通隊拒絕；迄八十八年四月十九日上午，車籍登記
    名義人朱○美所委託之人朱○蘭持朱○美所出具之委託書、車
    籍資料、高雄監理站車款收清證明書等證件至台南市交通隊
    申請領回該車時，經台南市交通隊以電話向台南監理站查詢
    該次違規單已繳清，並檢視朱○蘭所提出之委託書、身分證
    、汽車原始資料、稅單等無訛後發還該車予朱○蘭等節，有
    兩造均不爭執之系爭汽車行車執照影本一件、車籍作業系統
    查詢認可資料二紙、台南市警察局舉發違反道路交通管理事
    件通知單及發還聯影本一紙、台南市警察局交通隊八十七年
    五月二十五日及同年十二月十九日查扣車輛登記簿影本二紙
    、存根聯影本一紙、台南市警察局八十七年十二月二十一日
    警交字第四四０九三號及八十八年十二月十七日（八八）南
    市警交字第三八八五七號函影本各一件、交通部公路局高雄
    區監理所八十八年十一月二十二日（八八）高監五字第八八
    六六二五四號函影本一件、台灣省公路局自行收納款項八十
    七年六月一日收據影本二紙、八十七年六月六日收據影本一
    紙、原告偵訊筆錄影本一件及委託書、動產擔保交易附條件
    買賣設定登記申請書、註銷登記申請書、汽車新領牌照登記
    書、汽車過戶登記書影本各一件為證，堪認為真實。
四、按依國家賠償法第二條第二項之規定，國家之損害賠償責任
    ，以公務員於執行職務行使公權力時，因故意或過失不法侵
    害人民自由或權利，或公務員怠於執行職務，致人民自由或
    權利遭受損害為要件。如係人民之利益受損害，則不及也。
    蓋該項國家賠償責任，僅限於權利。本件原告明知系爭車輛
    係依動產擔保交易法設定登記之標的物，不得出賣或出質或
    為其他處分，仍於八十七年四月間，自明知其情事之第三人
    即訴外人蘇○良處買受，依民法第八百零一條、第九百四十
    八條及動產擔保交易法第五條之規定，原告並非善意受讓系
    爭車輛，即未能依上開民法第八百零一條、第九百四十八條
    之規定，取得系爭車輛所有權。原告既非系爭車輛所有人，
    則其自訴外人蘇○良交付該車之占有時起，僅得就占有之事
    實及因占有而生之利益，依民法關於保護占有之規定而受保
    護（如民法第九百六十條、第九百六十二條等規定）。蓋占
    有並無本權，即非權利，僅具法律所保護之利益耳。故縱認
    本件被告機關即台南市交通隊隊員陳○順於執行職務行使公
    權力時，因過失致侵害原告之占有一節為實，亦因原告所受
    侵害者，僅係占有而生之法律上利益，並非權利，不符前開
    國家賠償責任之要件。
五、原告之請求既不符國家賠償之要件；從而，原告請求上訴人
    給付七十萬元及自起訴狀繕本送達翌日起至清償日止按週年
    利率百分之五計算之利息，即無理由，不應准許。其假執行
    之聲請亦失所依附，併予駁回。
六、結論：原告之訴為無理由，依民事訴訟法第七十八條，判決
    如主文。
中　　　華　　　民　　　國　　八十九　　年　　　十　　　
月　　十三　　　日
                                臺灣臺南地方法院民事第三庭
~B法　　　官　謝靜慧
右為正本係照原本作成
如對本判決上訴，須於判決送達後廿日內向本院提出上訴狀
中　　　華　　　民　　　國　　八十九　　年　　　十　　　
月　　 十三　　 日
~B法院書記官　謝素嬿
